ACORDAO-COMPLETO-2399331

ACÓRDÃO 4428/2020 ATA 12/2020 - SEGUNDA CÂMARA

VISTOS, relatados e discutidos estes autos em que se aprecia recurso de reconsideração interposto contra o Acórdão 11761/2018-TCU-Segunda Câmara,
ACORDAM os Ministros do Tribunal de Contas da União, reunidos em Sessão da 2ª Câmara, ante as razões expostas pelo Relator, com fundamento nos arts. 32 e 33 da Lei 8.443/1992, em:
9.1. conhecer do presente recurso de reconsideração e, no mérito, negar-lhe provimento;
9.2. dar ciência da presente deliberação ao recorrente e aos demais interessados.

Recurso de reconsideração interposto por Alberico Messias da Rocha, ex-prefeito do Município de Iguaraci, Estado de Pernambuco, contra o Acórdão 11761/2018  2a Câmara (peça 78), relatado pelo ministro-substituto Marcos Bemquerer Costa. Tratam os autos, originariamente, de tomada de contas especial instaurada pelo Ministério do Desenvolvimento Social (MDS), em desfavor do Sr. Alberico Messias da Rocha, ex-Prefeito (Gestão 2009/2012), em razão do não encaminhamento da documentação exigida para a prestação de contas do Convênio 172/2008-SESAN.

Segunda Câmara

3. Recorrente: Alberico Messias da Rocha (XXX.451.984-XX).

13.1. Ministros presentes: Ana Arraes (Presidente), Augusto Nardes (Relator), Aroldo Cedraz e Raimundo Carreiro.
13.2. Ministro-Substituto presente: André Luís de Carvalho.

ACORDAO-COMPLETO-2410699

Acórdão 8950/2020 - Segunda Câmara

AUGUSTO NARDES

Ministro-Substituto Marcos Bemquerer Costa.

h4>RELATÓRIO
Adoto como relatório a análise de peça 118 empreendida pelo auditor encarregado do exame do processo no âmbito da Secretaria de Recursos (Serur) , a qual contou com a anuência do escalão dirigente da unidade técnica (peça 119) e do Ministério Público junto a este Tribunal (peça 120) :
"INTRODUÇÃO
Trata-se de recurso de reconsideração (peças 9697) interposto por Alberico Messias da Rocha, à época dos fatos prefeito do Município de Iguaraci, Estado de Pernambuco, contra o Acórdão 11761/2018-TCU-Segunda Câmara (peça 78) , relatado pelo ministro-substituto Marcos Bemquerer Costa. .
1.1. Reproduz-se integralmente o teor do dispositivo da decisão impugnada:
ACORDAM os Ministros do Tribunal de Contas da União, reunidos em sessão da 2a Câmara, ante as razões expostas pelo Relator em:
9.1. com fundamento nos arts. 1°, inciso I, 16, inciso III, alínea c, 19, caput, e 23, inciso III, da Lei 8.443/1992, julgar irregulares as contas do Sr. Alberico Messias da Rocha, condenando-o ao pagamento das quantias abaixo discriminadas, atualizadas monetariamente e acrescidas dos juros de mora calculados a partir das datas especificadas até o efetivo recolhimento, com fixação de prazo de 15 (quinze) dias, a contar da notificação, para comprovar, perante o Tribunal (art. 214, inciso III, alínea a, do Regimento Interno/TCU) , o recolhimento da dívida aos cofres do Tesouro Nacional, nos termos da legislação em vigor, abatendo-se, na oportunidade, os valores eventualmente já ressarcidos, nos termos do Enunciado 128 da Súmula de Jurisprudência do TCU:
	Valor Original (R$) 
	Data da Ocorrência
	Discriminação

	16.100,00
	24/12/2008
	débito

	93.900,00
	24/12/2008
	débito

	26.639,09
	20/08/2010
	crédito

	677,67
	06/08/2015
	crédito

9.2. aplicar ao Sr. Alberico Messias da Rocha a multa prevista nos arts. 19, caput, e 57 da Lei 8.443/1992, no valor de R$ 15.000,00 (quinze mil reais) , fixando-lhe o prazo de 15 (quinze) dias, a contar da notificação, para que comprove, perante o Tribunal (art. 214, inciso III, alínea a, do Regimento Interno/TCU) , o recolhimento da dívida ao Tesouro Nacional, atualizada monetariamente desde a data do presente Acórdão até a do efetivo recolhimento, se for paga após o vencimento, na forma da legislação em vigor:
9.3. autorizar, caso requerido, nos termos do art. 26 da Lei 8.443/1992, o parcelamento das dívidas em até 36 (trinta e seis) parcelas mensais e sucessivas, sobre as quais incidirão os correspondentes acréscimos legais (débito: atualização monetária e juros de mora; multa: atualização monetária) , esclarecendo ao responsável que a falta de pagamento de qualquer parcela importará no vencimento antecipado do saldo devedor, sem prejuízo das demais medidas legais;
9.4. autorizar, desde logo, a cobrança judicial das dívidas, nos termos do art. 28, inciso II, da Lei 8.443/1992, caso não atendida a notificação;
9.5. encaminhar cópia deste Acórdão à Procuradoria da República no Estado de Pernambuco, consoante previsto no art. 209, § 7°, do Regimento Interno/TCU, e ao Ministério do Desenvolvimento Social, para ciência.
HISTÓRICO
O Ministério do Desenvolvimento Social celebrou com o município de Iguaraci, Estado de Pernambuco, o Convênio 172/2008-SESAN, vigente entre 22/12/2008 a 30/4/2010, para o fim de dar funcionamento a feira popular na localidade e capacitação de pessoal. Firmouse o ajuste no valor de R$ 114.725,00, dos quais R$ 110.000,00 à conta do Órgão Concedente e R$ 4.725,00 referentes à contrapartida da Entidade Convenente. Repassaram-se os recursos pecuniários federais por meio de parcelas nos valores de R$ 16.100,00 e R$ 93.900, ambas em 22/12/2008.
No processo de controle administrativo da execução física e financeira do objeto do convênio, detectaramse, mediante exame da documentação enviada pela Convenente a título de prestação de contas, falta das seguintes informações e (ou) documentos essenciais à comprovação do cumprimento dos objetivos do ajuste (Nota Técnica 45/2013-CGAUP/DEISP/SESAN/MDS, de 10/7/2013) :
a) informações acerca da formação e da atuação da equipe técnica que participou da elaboração, execução, monitoramento, acompanhamento e seleção de beneficiários do projeto, controles adotados para o registro, guarda patrimonial e utilização do material permanente adquirido, realização dos cursos de capacitação (beneficiários participantes, carga horária, horários, datas, formação dos capacitadores, listas de frequência, relatório fotográfico) ;
b)  justificativa para a ocorrência de sobra de recursos;
c)  comprovação das promoções dos procedimentos licitatórios;
d)  relatório fotográfico ou filmográfico atualizado a evidenciar a feira em funcionamento com os materiais e equipamentos adquiridos.
Instado a se manifestarse, o prefeito municipal à época da persecução de controle administrativo informou de que não localizou os documentos necessários ao saneamento das irregularidades apontadas e de que notificou o prefeito municipal e secretário de Desenvolvimento e Assistência à época dos fatos, o primeiro Alberico Messias da Rocha, seu antecessor no cargo, para que entregassem os elementos comprobatórios faltantes. Empreendidas novas diligências, informou em 13/2/2014 que ajuizou ação de improbidade administrativa contra seu mencionado antecessor.
Alberico Messias da Rocha silenciou depois de deferidos seus diversos pedidos de concessão de prazo adicional ao órgão concedente para apresentar a documentação complementar referente à prestação de contas do convênio.
Sem sucesso nas tentativas de regularizar as pendências na prestação de contas, o órgão concedente promoveu o exame técnico da documentação encaminhada, por meio do Parecer Técnico 44/2014 (peça 41) , em que concluiu ser o Relatório de Cumprimento do Objeto inapto a comprovar a realização e o alcance social do Convênio. Além de reforçar a importância das informações exigidas na Nota Técnica 45/2013-CGAUP/DEISP/SESAN/MDS, acima descritas, apresentou as razões segundo as quais a ausência dos elementos ali questionados vulnerava o conjunto probatório da prestação de contas. Cabe ressaltar ainda os seguintes apontamentos adicionais feitos nesse documento:
a)  infringência de exigências relativas à participação do controle social no monitoramento e avaliação do projeto, conforme previsto na Cláusula Segunda, subitem 2.2.13 do Termo de Convênio 172/2008-SESAN (peça 8) , descrita nos itens 2.6 a 2.8 do referido parecer técnico;
b)  discrepâncias observadas entre o conteúdo programático aprovado no plano de trabalho e o supostamente ministrado na capacitação, expostas nos itens 2.18 e 2.19 do Parecer Técnico 44/2014;
c)  inconsistências verificadas nos dados de CPF dos supostos participantes da capacitação, registradas no item 2.20 do aludido parecer técnico.
Diante disso e da não restituição dos valores pela Convenente, instaurouse esta tomada de contas especiais.
Tanto o Tomador de Contas como a Secretaria Federal de Controle Interno da então Controladoria-Geral da União concluíram pelo prejuízo no valor apurado de R$ 82.683,24, abatidos os valores de R$ 26.639,09 e de R$ 677,67, restituídos, respectivamente, em 20/8/2010 (peça 20) e em 6/8/2015 (peça 49) e pela imputação da responsabilidade a Alberico Messias da Rocha. 
No Tribunal, promoveuse a citação do responsável e este silenciou, não obstante haver requerido a prorrogação de prazo para a apresentação de suas alegações de defesa, deferida conforme o registrado no despacho de peça 73. Por isso, foi considerado revel e se deu prosseguimento ao processo, nos termos do art. 12, § 3°, da Lei 8.443/1992.
A Corte reputou os documentos apresentados na prestação de contas imprestáveis para comprovar a boa e regular aplicação dos recursos recebidos por meio do convênio e mesmo a correta execução do objeto pactuado.
Conseguintemente, proferiu-se a decisão reproduzida no subitem 1.1 desta instrução, em cuja fundamentação (peça 79) se observou que, por liberados os recursos pecuniários em 22/12/2008 (peça 10) e praticado o ato de ordenação da citação em 14/6/2018 (peça 69) , não teve lugar a prescrição da pretensão do Estado de punir o responsável, conforme incidente de uniformização de jurisprudência atinente ao prazo prescricional das sanções aplicadas pelo TCU.
Diante disso, o interessado vem interpor o recurso ora examinado.
ADMISSIBILIDADE    
Exarouse exame da admissibilidade do recurso à peça 99, em que se propõe dele conhecer e suspender os subitens 9.1, 9.2 e 9.4 da decisão combatida. Seu relator ministro Augusto Nardes acolheu a proposta em seu despacho trazido à peça 105. Reputase acertado o proposto e acolhido.
MÉRITO              
Delimitação
1.2. Quanto ao mérito do recurso, no essencial é de perquirir se:
i)  as justificativas apresentada pelo responsável são aptas a superar a intempestividade na apresentação das contas; e
ii) o responsável apresenta elementos para afastar as irregularidades verificadas na execução do ajuste. 
Da pretensa impossibilidade de apresentar tempestivamente a prestação de contas
1.3. O recorrente assevera (peça 96, p. 35) que por razões alheias a sua vontade não apresentou oportunamente na persecução de controle administrativo os documentos e as informações necessários à comprovação do bom e regular emprego dos recursos pecuniários repassados por força do convênio. 
1.4. Não teria logrado acesso aos documentos mediante requerimento nesse sentido feito aos gestores da Prefeitura Municipal à época em que fora citado e, conquanto tenha o gestor a quem o Tribunal solicitou a documentação respondido que não houvesse nos arquivos da Prefeitura documentos relativos ao convênio diversos da cópia da prestação de contas, teria o ora recorrente constatado posteriormente que a documentação mencionada haveria permanecido em instalações da Prefeitura Municipal de Iguaraci. Obteve os documentos na gestão do atual prefeito, que seria diverso do que respondeu a sua solicitação em momento anterior.
	Análise
1.5. A alegação não merece prosperar.
1.6. Ante o disposto no art. 70 da Constituição da República, no art. 93 do Decreto-Lei 200, de 25 de fevereiro de 1967, e no o art. 66 do Decreto no 93.872, de 23 de dezembro de 1986, compete ao gestor comprovar mediante prestação de contas a boa e regular aplicação dos recursos públicos a ele confiados.
1.7. O Supremo Tribunal Federal sempre se posicionou no sentido de que, em Direito Financeiro, cabe ao administrador público provar que não cometeu irregularidades a eles eventualmente imputadas:
1.8. Em Direito Financeiro, cabe ao ordenador de despesas provar que não é responsável pelas infrações, que lhe são imputadas, das leis e regulamentos na aplicação do dinheiro público. (MS 20.335/DF, Relator Min. MOREIRA ALVES, DJU 25/2/1983) 
1.9. Vale citar elucidativo trecho da fundamentação da Decisão 225/2000 proferida pela 2a Câmara desta Corte em 20 de junho de 2000 (Ata 23/2000) , da lavra do Relator Ministro Adylson Motta:
1.10. A não-comprovação da lisura no trato de recursos públicos recebidos autoriza, a meu ver, a presunção de irregularidade na sua aplicação. Ressalto que o ônus da prova da idoneidade no emprego dos recursos, no âmbito administrativo, recai sobre o gestor, obrigando-se este a comprovar que os mesmos foram regularmente aplicados quando da realização do interesse público.
1.11.  Diante da obrigação de prestar contas mencionada, importa que o gestor de recursos públicos ocupante de cargo eletivo, por inescusável o desconhecimento da constitucionalmente estatuída obrigação de comprovar a regular aplicação dos recursos, guarde consigo anteriormente à sua sucessão a documentação necessária à comprovação da regular aplicação dos recursos.  Pois a sustentação de impossibilidade de apresentação da documentação necessária para tanto somente faz iliquidáveis as contas se acompanhada de comprovação de ocorrência de caso fortuito ou força maior alheio a sua vontade.  Tenham-se presentes as lúcidas considerações abaixo transcritas, tecidas pelo Relator, Ministro Carlos Átila, da Decisão 667/1995 proferida pelo Plenário em 12/12/1995:
Inquestionavelmente, o gestor de recursos públicos federais repassados mediante convênio, como no caso aqui analisado, tem a obrigação de cuidar de apresentar, a tempo e a hora, em boa ordem, toda documentação comprobatória da boa aplicação do dinheiro que lhe foi confiado.  O que deve esse mesmo gestor fazer, entretanto, diante da destruição ou do extravio da documentação que afirma ter enviado ao órgão repassador dos recursos, para prestar contas, ou quando se depara com a impossibilidade política de obter documentação pertinente, por ter sido sucedido, no cargo, por adversário ou mesmo por 'inimigo pessoal'?  Essas circunstâncias mostram que, ciente da obrigação de que deverá prestar contas dos recursos que lhe são confiados, o administrador precavido deve cuidar não só de organizar e apresentar logo toda a documentação comprobatória da aplicação legal e regular daquelas quantias, como também deve munir-se de prova da entrega da prestação de contas, ou de duplicatas dos comprovantes, guardando-as pelo menos pelo prazo prescricional, para evitar o dissabor de surpresas desagradáveis, como as que, nestes processos, atormentam o ex-Prefeito de Salvador. Esse comportamento cautelar, entretanto, se é uma postura aconselhada pelas circunstâncias, não constitui obrigação legal. A lei institui a obrigação de prestar contas, nos prazos definidos, e certamente não pretende que se sujeitem os responsáveis a processos kafkianos, com exigências formuladas vários anos após o encerramento dos respectivos mandatos.  Por isso, a legislação prevê a hipótese de que, diante da impossibilidade material de comprovar quer a regularidade, quer a irregularidade, o Tribunal dispense a reiteração da exigência da prestação de contas. É o que admite o art. 20 da Lei 8.443/92, segundo o qual 'as contas serão consideradas iliquidáveis, quando caso fortuito ou de força maior, comprovadamente alheio à vontade do administrador, tornar materialmente impossível o julgamento de mérito'. (grifos nossos) 
1.12.  A falta da comprovação mencionada no parágrafo precedente reveste de presunção juris tantum (relativa, ou que admite prova em sentido contrário) de autenticidade e de veracidade da imputação de causação de prejuízo ao erário. 
1.13. Noutras palavras, por força do disposto no art. 70 da Lei Maior, a não comprovação aludida faz prova presuntiva da imputação ao ora recorrente da causação do prejuízo ao erário constatado. Colhe-se da lição de Plácido e Silva em sua obra Vocabulário Jurídico (28a ed. Rio de Janeiro: Forense, 2010, p. 1124) :
PROVA PRESUNTIVA. É a que se firma numa determinação legal, que se constitui em prova por determinação legal.
E, neste caso, salvo para tornar desfeita ou para a anular, o que cabe à parte contrária, quando se trata de presunção relativa, a menção da presunção legal dispensa o encargo da prova, desde que ela própria a produz.
1.14. Analisados os autos, vê-se que as circunstâncias não autorizam a subsunção à situação prevista no art. 20 da Lei 8.443, de 1992 e objeto do julgamento parcialmente transcrito no parágrafo 18.6 desta instrução. Pois não se trata de ocorrência de motivo de força maior ou caso fortuito que se constitua impeça o recorrente de demonstrar a regularidade de seus atos de gestão. 
1.15. O alegado impedimento de acesso a documentos relativos à prestação de contas por adversário político no exercício de cargo público com competência para indeferir o seu requerimento não é suscetível de classificação na categoria de força maior porque se pode superar tal obstáculo na via judicial e, no caso concreto, não se identifica nos autos documento que faça ver a impetração pelo recorrente de ação judicial para tanto. 
Da equipe técnica que participou do projeto e dos controles adotados 
1.16. Sustenta que os ora anexados "documentos comprobatórios relativos aos beneficiários do projeto", "termos de recebimento" e "cartilha utilizada para a realização dos cursos de capacitação" (peça 96, p. 1064) elidiriam a ocorrência consistente na falta de informações acerca da formação e da atuação da equipe técnica que participou da elaboração, execução, monitoramento, acompanhamento e seleção de beneficiários do projeto, e de controles adotados para o registro, guarda patrimonial e utilização do material permanente adquirido, realização dos cursos de capacitação (beneficiários participantes, carga horária, horários, datas, formação dos capacitadores, listas de frequência, relatório fotográfico) . 
	Análise
1.17. Não assiste razão ao recorrente.
1.18. Os anexos ora trazidos aos autos se exaurem nos seguintes: 
cartilhas (peça 96, p. 10-64) ; 
comprovantes de CPFs (ibid., p. 6569) ;
fotos (ibid. p. 7082) ;
documentos relativos procedimentos licitatórios (ibid., p.83191, peça 97 e peça 98, p.1-       23) .
1.19. Diversamente do alegado, deles não constam, portanto, documentos comprobatórios da participação em ações de capacitação das pessoas beneficiadas pela suposta execução do projeto.
1.20. Cartilhas, por si sós, não constituem prova da execução quer de ações de capacitação quer de ações de controle. Do mesmo modo os termos de recebimentos contidos na peça 98, p. 26-36, que não identificam o que teria sido recebido e quem seriam as pessoas que assinam tais documentos.
1.21. As fotos anexas, por fim, deveriam registrar imagens de atividades mediante as quais se pudesse identificar capacitação de pessoal e funcionamento de feira popular. Não é o que se observa da inspeção das fotos ora anexadas aos autos. Com efeito, são juntadas fotos de pessoas ao lado de balanças e fotos de freezer, sem qualquer contexto com cursos ou capacitações.
1.22. Registrese, a propósito, o anotado no relatório de tomada de contas trazido à peça 61,  p. 2 e 3:
[...] o relatório de cumprimento do objeto deverá ser complementado, informando a equipe técnica que participou da elaboração, sobre os materiais, informar a localização e estado de conservação dos equipamentos, e comprovação efetiva da realização dos cursos da etapa de capacitação. 
[...] 
Verificou-se que as fotos enviadas na prestação de contas, acerca das barracas como pertencentes ao convênio, identificadas, inclusive, com a logomarca do Programa Fome Zero e do Projeto Feiras Populares, apresentam características diferentes e, que as fotos que aludem ao funcionamento da feira não demonstram nenhum nexo de causalidade entre os recursos geridos e a feira referente ao objeto pactuado, não vislumbrando o atingimento dos objetivos, por conseguinte, do interesse público, não bastava simplesmente adquirir os equipamentos e deixar a feira sem operacionalidade
Da sobra de recursos
1.23. O objetivo do convênio teria sido atingido com volume de recursos inferior ao previsto no plano de trabalho. 
1.24. Como anotado no parecer técnico juntado à peça 41, teriam sido incluídos na sobra de recursos "os valores devidos pelo Município a título de contraproposta, que não foram depositados na conta do convênio em momento oportuno".
	Análise
1.25. O recorrente carece de razão.
1.26. O emprego de recursos públicos é informado pelos princípios da legalidade, da impessoalidade, da moralidade, da publicidade e da eficiência, previstos na Constituição da República. A não observância de tais princípios implica reprovável omissão no dever de zelar pelo seu emprego bom e regular,
1.27. Por isso, atos de gestão de recursos públicos federais também são examinados pelo Tribunal sob o ponto de vista da eficiência, eficácia e outros aspectos relacionados com o alcance dos objetivos almejados. A Corte também forma seu juízo acerca da regularidade de contas conforme entenda haver sido produzida ou não prova do emprego bom de tais recursos - o que pressupõe o seu emprego eficiente e eficaz. 
1.28. A sobra significativa de recursos faz ver sua gestão ineficiente na medida em que estes não são aplicados em sua finalidade específica no do período para tanto estabelecido. Perfilhase o entendimento do Tribunal nesse sentido exarado no Acórdão 2370/2015-TCU-Plenário, relator o ministro Raimundo Carreiro, de que se transcreve o seguinte excerto:
Do conjunto de achados é possível concluir que a gestão dos recursos do PNAE não está sendo eficiente no âmbito da Seduc, tendo em vista que está havendo sobra de recursos repassados pela União, os quais ficam sem ser aplicados em sua finalidade específica dentro do período para o qual foram destinados (segundo dados retirados do GPO, peça 34, 23,4% dos recursos repassados pelo PNAE em 2013 não foram transferidos às escolas ao longo do mesmo exercício) .
1.29. No caso concreto, verificase que o recorrente não logra justificar a significativa sobre de recursos havida.
1.30. De qualquer modo, o responsável não foi penalizado em razão deste achado. Em verdade, os recursos devolvidos pelo gestor foram abatidos do débito, como se verifica na tabela contida no acórdão recorrido (peça 78) .
 Da comprovação da promoção de procedimentos licitatórios
1.31. Os documentos relativos aos processos licitatórios promovidos não teriam sido apresentados anteriormente em razão do impedimento de seu acesso aos documentos na prefeitura. Os ora acostados à peça 96, p. 83191, e peças 97 e 98 elidiriam tal irregularidade.
	Análise
1.32. A alegação merece prosperar parcialmente.
1.33. Elaborase o seguinte quadro de exposição dos documentos ora trazidos aos autos mediante os quais, entendese, fazse prova de promoções de procedimentos licitatórios relativos ao convênio:
	Discriminação
	Data
	Objeto e valor pecuniário médio das propostas.
	Localização nos autos

	Carta-convite16/2009
	14/5/2009
	Confecção de barracas. Valor médio das propostas (peça 97, p. 2, 4 e 6) :     R$ 37.910,00.
	Peças 96, p. 85-191, e 97, p. 122.

	Carta-convite 17/2009
	14/5/2009
	Equipamento e material de consumo. Valor médio das propostas (peça 97, p. 149150, 153 e 155) : R$ 63.188,50.
	Peça 97, p. 23155.

1.34. Relativamente à não apresentação tempestiva dos documentos, aplica-se o entendimento exarado nos subitens 15.4 a 15.11 desta instrução.
1.35. Os documentos ora apresentados se constituem em meio de prova da promoção de licitações para as contratações supostamente celebradas para o fim de executar o objeto do convênio.
1.36. Isoladamente, no entanto, tais documentos apenas afastam a irregularidade relacionada a ausência de documentos referentes a realização de processo licitatório. Não são aptos a afastar o débito, uma vez que restou consignado no Parecer Técnico 44/2014 do Ministério do Desenvolvimento Social e Combate à Fome que (peça 41, p. 14) :
2.16. Para o atendimento dos objetivos da avença e, por conseguinte, do interesse público, não bastava simplesmente adquirir os equipamentos e deixar a feira sem operacionalidade. Cumpria implantá-la rigorosamente conforme previsto no Termo de Convênio e no Plano de Trabalho aprovado e utilizá-la dentro do fim a que se destinava, em prol das famílias em situação de insegurança alimentar, para o desenvolvimento econômico local, diminuindo, através da geração de trabalho e renda e da disponibilidade de alimentos para o consumo, os índices de pobreza, o que, não restou demonstrado no caso em vértice. Em outras palavras, havia necessidade óbvia de efetivo proveito para a comunidade, de retorno à sociedade dos recursos públicos investidos. 
2.17. Frente a essas constatações, e na ausência de elementos que realmente comprovem que os recursos foram empregados dentro da finalidade do convênio, não há como reconhecer o atingimento dos objetivos propostos, o que conduz à reprovação total da Meta - 01.
Do relatório fotográfico ou filmográfico a evidenciar a feira em funcionamento com os materiais e equipamentos adquiridos
1.37. Seria impossível apresentar um relatório fotográfico ou filmográfico atualizado porque a feira popular objeto do convênio não teria tido continuidade por força de anos sucessivos de seca.
1.38. Não obstante, "alguns participantes do curso" teriam dado continuidade a suas atividades, como faria ver o relatório fotográfico ora aposto à peça 96, p. 7082.
	Análise
1.39. O recorrente carece de razão.
1.40. A ocorrência diz respeito, evidentemente, à falta de apresentação de relatório fotográfico ou filmográfico continente de registros feitos à época da execução do objeto do convênio ¿ e não, como pretende o recorrente, de registros feitos recentemente.
1.41. As fotos ora apresentadas não atendem tais requisitos. De sua inspeção não se pode sequer inferir que digam respeito ao objeto do convênio - realização de feira popular.
Do controle social no monitoramento e avaliação do projeto 
1.42. Quanto à ocorrência consistente na infringência de exigências relativas à participação do controle social no monitoramento e avaliação do projeto conforme o previsto na Cláusula Segunda, subitem 2.2.13 do Termo de Convênio 172/2008-SESAN (peça 8) , sustenta o recorrente que não teria encaminhado oportunamente "a documentação requerida" por força do impedimento supostamente havido conforme a alegação recursal sumariada nos subitens 15.1 e 15.2 desta instrução.
	Análise
1.43. Não assiste razão ao recorrente por aplicável à alegação a análise da de mesmo esteio exarada nos subitens 15.3 a 15.11 desta instrução.
Das discrepâncias entre o conteúdo programático aprovado no plano de trabalho e o supostamente ministrado na capacitação
1.44. Relativamente à ocorrência consistente em discrepâncias entre o conteúdo programático aprovado no plano de trabalho e o supostamente ministrado na capacitação, expostas nos itens 2.18 e 2.19 do Parecer Técnico 44/2014, o recorrente assere que teria havido "mera confusão de nomenclaturas". Aponta como exemplo o tópico do plano de trabalho denominado de "vendendo através do atendimento" e constante na prestação de contas sob a denominação de "marketing".
1.45. Todos os tópicos constantes do plano de trabalho poderiam ser identificados nas cartilhas ora acostadas à peça 96, p. 1064.
	Análise
1.46. A alegação não merece prosperar.
1.47. Primeiro, porque é demasiado genérica. O recorrente não expõe quais seriam os itens do plano de trabalho porventura idênticos aos supostamente executados conquanto denominados de modo diverso. Cingese apontar um único item, o que não basta como elemento de convencimento do cabimento da alegação. A alegação, portanto, carece de elementos de convencimento suficientemente robustos para fazer ver erro de julgamento na decisão objurgada.
1.48. Para superar tal irregularidade, o parecer técnico do concedente foi claro quanto aos documentos que permitiram reconhecer a regular execução do convênio nesse ponto (peça 41, p. 16) :
2.22. Por conseguinte para que se comprovasse de modo indubitável a realização da capacitação fazia-se necessário o envio dos seguintes dados: cópia dos currículos dos professores responsáveis por ministrar as aulas, relatórios fotográficos e escritos de todos os cursos e eventos previstos no Plano de Trabalho, registrando a data de realização dos eventos, locais em que se realizaram e carga horária de cada curso; relação de capacitados, lista de presença/frequência dos beneficiários nas capacitações, com nomes, CPF, NIS ou DAP, respectivas assinaturas dos participantes e exemplar do material didático distribuído nos cursos (apostilas, folder, cartilhas, etc.) .
2.23. Nesse sentido já se pronunciou o TCU, que no Acórdão 301/2010-TCU-Segunda Câmara, de 02/02/2010, determina que ao se realizar um evento de capacitação, a instituição responsável, in verbis:
"1.5.1 elabore a lista de presença em eventos (cursos, palestras, etc.) patrocinados com recursos públicos federais, de forma a evidenciar a sua realização, tais como: assinatura por período (matutino, vespertino e/ou noturno) dos participantes, inclusive do (s) palestrante (s) ; período (data de realização) ; local (nome e endereço) ; nome (s) do (s) palestrante (s) , etc., nos termos do Acórdão 3874/2008-TCU-Segunda Câmara,"
1.49. O ora recorrente, como se vê, não traz provas que permitam atestar a regular realização de cursos para capacitação conforme previsto no plano de trabalho do convênio.
          CONCLUSÃO
Não prospera o argumento recursal aduzido relativo à não apresentação tempestiva da prestação de contas e, dentre os aduzidos respeitantes às irregularidades constitutivas da fundamentação fática da decisão combatida, é acolhível somente o concernente à comprovação da promoção de procedimentos licitatórios.
A comprovação mencionada, por si só, não se presta para provar o bom e regular emprego dos recursos porque afasta tão somente irregularidade consistente em infração a norma de Direito Financeiro. As irregularidades não elididas implicam a não comprovação da execução do objeto do convênio. 
Descabe reduzir o valor pecuniário da multa aplicada em razão da irregularidade elidida na medida em que a sanção punitiva se fundou no art. 57 da Lei 8.443, de 1992, ou seja, baseado no valor do dano gerado pela má gestão de recursos pelo responsável.
          PROPOSTA DE ENCAMINHAMENTO
Do exposto, propõe-se, com fundamento nos arts. 32, inciso I, e 33 da Lei 8.443, de 16/6/1992:
conhecer do recurso e, no mérito, negar-lhe provimento.
notificar da decisão sobrevinda o recorrente e os demais interessados notificados do Acórdão impugnado, sem deixar de anexar ao expediente de notificação cópia do relatório e da fundamentação da decisão.
	
É o Relatório.

Renato Cicalese Beviláquia, OAB/PE 44.064 (instrumento de mandato à peça 95).

Subprocurador-Geral Lucas Rocha Furtado.

TOMADA DE CONTAS ESPECIAL. NÃO COMPROVAÇÃO DO ATINGIMENTO DOS OBJETIVOS PACTUADOS. IRREGULARIDADE. DÉBITO. MULTA. RECURSO DE RECONSIDERAÇÃO. CONHECIMENTO DO RECURSO. RAZÕES INSUFICIENTES PARA ELIDIR A IRREGULARIDADE. NEGATIVA DE PROVIMENTO.

TOMADA DE CONTAS ESPECIAL (TCE)

Secretaria de Recursos - Serur.

2.	Originariamente, os autos tratam de tomada de contas especial instaurada pelo Ministério do Desenvolvimento Social (MDS) , em desfavor do Sr. Alberico Messias da Rocha, CPF 936.451.984-15, ex-Prefeito (Gestão 2009/2012) , em razão do não encaminhamento da documentação exigida para a prestação de contas do Convênio 172/2008-SESAN, Siafi 700089 (peça 8) , celebrado com o Município de Iguaraci/PE, tendo por objeto "o apoio  à implantação de Feira Popular no Município de Iguaraci/PE visando à comercialização de produtos da agricultura familiar para melhorar a renda do produtor, proporcionar maior disponibilidade de alimentos saudáveis e de baixo custo para as famílias em situação de insegurança alimentar e nutricional, bem como a dinamização da economia local pela geração de empregos, maior circulação de mercadorias e o aumento do conhecimento técnico dos agricultores por meio da capacitação", conforme Plano de Trabalho (peça 3) .
3.	O referido convênio foi firmado no valor de R$ 114.725,00, dos quais R$ 110.000,00 à conta do Órgão Concedente e R$ 4.725,00 referentes à contrapartida da Entidade Convenente. Repassaram-se os recursos pecuniários federais por meio de parcelas nos valores de R$ 16.100,00 e R$ 93.900,00, ambas em 22/12/2008.
4.	No âmbito deste Tribunal, foi promovida a citação do responsável (peça 70) em razão do não encaminhamento da documentação exigida para a prestação de contas do Convênio 172/2008-SESAN, Siafi 700089 (peça 8) . O débito é decorrente de: 
a) Ocorrência: não comprovação da boa e regular aplicação dos recursos repassados Convênio 172/2008-SESAN (Siafi 700089) , celebrado entre o então Ministério do Desenvolvimento Social e Combate à Fome e a Prefeitura Municipal de Iguaraci/PE, tendo por objeto o apoio à implantação de Feira Popular no Município visando à comercialização de produtos da agricultura familiar;
b) Condutas: 
b.1) Deixar de incluir na prestação de contas informações detalhadas sobre: a formação e atuação da  equipe técnica que participou do projeto; os controles adotados para o registro, guarda patrimonial e utilização do material permanente adquirido; a realização dos cursos de capacitação (beneficiários participantes, carga horária, horários, datas, formação dos capacitadores, listas de frequência, relatório fotográfico) ; as justificativas para a ocorrência de sobra de recursos; os procedimentos licitatórios realizados; os resultados alcançados, em face da ausência de comprovação da feira em funcionamento com os agricultores beneficiados e com os materiais e equipamentos adquiridos por meio de relatório fotográfico ou vídeo documental;
b.2) Infringir exigências relativas à participação do controle social no monitoramento e avaliação do projeto, conforme previsto na Cláusula Segunda, subitem 2.2.13 do Termo de Convênio 172/2008-SESAN;
b.3) Alterar o conteúdo programático aprovado no plano de trabalho para os cursos de capacitação;
b.4) Incluir na lista de supostos participantes dos cursos de capacitação números de CPF inexistentes na base de dados da Receita Federal.
5.	Mesmo citado na forma regulamentar, este silenciou, não obstante haver requerido a prorrogação de prazo para a apresentação de suas alegações de defesa, deferida conforme o registrado no despacho de peça 73. Por isso, foi considerado revel, e, a partir do entendimento manifestado pela unidade técnica, endossado pelo Ministério Público, este Tribunal decidiu, mediante o Acórdão 11761/2018-TCU-Segunda Câmara (peça 78) , relatado pelo ministro-substituto Marcos Bemquerer Costa, entre outras medidas, julgar irregulares as contas do Sr. Alberico Messias da Rocha e condená-lo em débito, aplicando-lhe ainda a multa prevista no art. 57 da Lei 8.443/1992 (peça 78) .
6.	Feito esse breve resumo, nesta fase recursal o responsável Alberico Messias da Rocha alega, a peça 118, em apertada síntese, o seguinte: 
	a) impossibilidade de apresentar tempestivamente a prestação de contas; 
	b) os "documentos comprobatórios relativos aos beneficiários do projeto", "termos de recebimento" e "cartilha utilizada para a realização dos cursos de capacitação", anexados aos autos, elidiriam a ocorrência consistente na falta de informações acerca da formação e da atuação da equipe técnica que participou do projeto; 
	c) sobra de recursos; 
	d) comprovação da promoção de procedimentos licitatórios; 
	e) apresentação de relatório fotográfico ou filmográfico a evidenciar a feira em funcionamento com os materiais e equipamentos adquiridos; 
	f) ter sido exercido controle social no monitoramento e avaliação do projeto; e 
	g) serem formais as discrepâncias entre o conteúdo programático aprovado no plano de trabalho e o supostamente ministrado na capacitação.
7.	Na instrução de mérito (peça 118) , a Secretaria de Recursos (Serur) concluiu não prosperar o argumento recursal relativo à não apresentação tempestiva da prestação de contas e, dentre os aduzidos respeitantes às irregularidades constitutivas da fundamentação fática da decisão combatida, entendeu acolhível somente o concernente à comprovação da promoção de procedimentos licitatórios. 
8.	Reforça que a comprovação mencionada, por si só, não se presta para provar o bom e regular emprego dos recursos porque afasta tão somente irregularidade consistente em infração a norma de Direito Financeiro. As irregularidades não elididas implicam a não comprovação da execução do objeto do convênio. Aduz, ainda, que não cabe reduzir o valor pecuniário da multa aplicada em razão da irregularidade elidida na medida em que a sanção punitiva se fundou no art. 57 da Lei 8.443, de 1992, ou seja, baseado no valor do dano gerado pela má gestão de recursos pelo responsável. Desta forma, propôs a negativa de provimento do recurso, o que foi acompanhada pelo Ministério Público junto a este Tribunal. 
9.	No tocante à admissibilidade da peça recursal em apreço, entendo que deve ser conhecida, uma vez que preenche os pressupostos constantes dos artigos 32, inciso I, e 33 da Lei 8.443/1992, c/c o artigo 285 do RI/TCU.
10. 	No mérito, manifesto concordância com a proposta apresentada pela Serur, cujos fundamentos incorporo a estas razões de decidir, no sentido de negar provimento ao recurso, mantendo-se inalterado o acórdão recorrido.
11.	Com efeito, conforme destacou a unidade técnica, no que se refere à pretensa impossibilidade de apresentar os documentos e as informações necessários à comprovação do bom e regular emprego dos recursos conveniados, o alegado impedimento de acesso a documentos relativos à prestação de contas, por adversário político no exercício de cargo público com competência para indeferir o seu requerimento, não é suscetível de classificação na categoria de força maior porque se pode superar tal obstáculo na via judicial e, no caso concreto, não se identifica nos autos documento que faça ver a impetração pelo recorrente de ação judicial para tanto.
12.	Nessas condições, a deliberação recorrida não merece reparo tendo em vista que a gravidade da conduta do recorrente ficou bem demonstrada nos autos e as alegações recursais apresentadas por ele não foram capazes de elidi-la. Ademais, vejo que a pena aplicada ao recorrente guarda compatibilidade com a gravidade da infração cometida por ele, aliada à materialidade dos recursos envolvidos.
	Ante todo o exposto, acolho os pareceres da Secretaria de Recursos, devidamente avalizados pelo Parquet e, destarte, VOTO por que seja adotada a deliberação que ora submeto a este Colegiado.
      TCU, Sala das Sessões Ministro Luciano Brandão Alves de Souza, em 30 de abril de 2020.
Ministro JOÃO AUGUSTO RIBEIRO NARDES 
Relator